【裁判字號】    91,易,1167
【裁判日期】    920318
【裁判案由】    詐欺
【裁判全文】
臺灣臺北地方法院刑事判決                        九十一年度易字第一一六七號
    公  訴  人  臺灣臺北地方法院檢察署檢察官
    被      告  丙○○
                乙○○
右列被告因詐欺案件，經檢察官聲請簡易判決處刑（九十一年度偵字第五一一七號、
第五二六八號），嗣經本院受理後（九十一年度簡字第二七五四號），認為不宜以簡
易判決處刑，而改以通常程序審理，本院判決如左：
    主  文
丙○○、乙○○均無罪。
    理  由
一、本件公訴意旨略以：被告丙○○、乙○○均明知自己無支付能力，竟共同基於意
    圖為自己不法所有之概括犯意聯絡，先由被告乙○○於民國八十八年四、五月間
    ，簽發其為發票人之彰化商業銀行西松分行（聲請簡易判決處刑書誤載為彰化商
    業銀行黑松分行）支票三紙（票號：ＡＫ0000000號，面額新台幣十五萬
    元；票號：ＡＫ0000000號，面額新台幣三萬元；票號：ＡＫ00000
    00號，面額新台幣三十五萬元），交由被告丙○○於同年六月間，向告訴人甲○○佯稱公司週轉急需資金，而由被告丙○○於該支票背面背書後，持向告訴人
    甲○○借貸金錢，致告訴人甲○○陷於錯誤，先後交付票面金額予被告丙○○，
    另被告丙○○復承前開犯意，於同年七月中旬某日，以相同藉口，連續持案外人
    丁○○為發票人之支票（票號：ＥＵ0000000號，彰化商業銀行中和分行
    為付款人，金額新台幣五萬元）及案外人戊○○、佳祥藝品館為共同發票人之支
    票（票號：ＡＬ0000000號，台灣銀行中壢分行為付款人，金額新台幣五
    萬元），於支票背面背書後，分別向告訴人甲○○借款，前後共計向告訴人甲○○詐騙新台幣（下同）六十三萬元，嗣前開支票屆期經提示後，均不獲兌現，告
    訴人甲○○始知受騙。因認被告丙○○及乙○○之上開行為均涉有刑法第三百三
    十九條第一項之詐欺取財罪嫌。
二、按犯罪事實應依證據認定之，無證據不得推定其犯罪事實。又不能證明被告犯罪
    者，應諭知無罪之判決，刑事訴訟法第一百五十四條、第三百零一條第一項分別
    定有明文。又被害人所述被害情形如無瑕疵可指，而就其他方面調查又與事實相
    符，其供述始足據為判決之基礎；且告訴人之告訴，係以使被告受刑事訴追為目
    的，是其陳述是否與事實相符，仍應調查其他證據以資審認（最高法院三十二年
    上字第六五七號、五十二年台上字第一三００號判例參照）。又事實之認定，應
    憑證據，如未能發現相當證據，或證據不足以證明，自不能以推測或擬制之方法
    ，為裁判基礎（最高法院四十年台上字第八六號判例參照）。另認定犯罪事實所
    憑之證據，雖不以直接證據為限，間接證據亦包括在內；然而無論直接或間接證
    據，其為訴訟上之證明，須於通常一般之人不致有所懷疑，而得確信其為真實之
    程度者，始得據為有罪之認定，倘其證明尚未達到此一程度，而有合理之懷疑存
    在時，即無從為有罪之認定，亦有最高法院七十六年台上字第四九八六號判例可
    資參照。次按，刑法第三百三十九條第一項詐欺罪之成立，以意圖為自己或第三
    人不法所有，以詐術使人將本人或第三人之物交付為要件。所謂以詐術使人交付
    ，必須被詐欺人因其詐術而陷於錯誤，若其所用方法，不能認為詐術，亦不致使
    人陷於錯誤，即不構成該罪，最高法院四十六年台上字第二六０號亦著有判例足
    資參照。至於債務人於債之關係成立後，如有未依債之本旨履行民事債務之情形
    ，在一般社會經驗上可能之原因甚多，縱令是出於惡意不為履行，苟無足以證明
    其在債之關係發生時，自始即具有不法所有意圖之積極證據，亦僅能令負民事債
    務不履行之責任，依刑事訴訟法第一百五十四條之規定，尚不得據此債信違反之
    客觀事態，而推定債務人原有詐欺取財或詐欺得利之犯意。
三、公訴意旨認被告丙○○、乙○○涉有刑法第三百三十九條第一項之詐欺取財犯行
    ，無非係以：右揭犯罪事實，業據告訴人甲○○指訴歷歷，且有財政部台北市國
    稅局綜合所得稅核定通知書、上開支票及退票理由單等影本附卷可稽為其主要論
    據。訊據被告丙○○固不否認有於右揭時、地持被告乙○○所開立之支票向告訴
    人甲○○借款，而被告乙○○亦不否認確將其所有之上開三紙支票交由被告丙○○使用等事實，然均堅詞否認有公訴意旨所指之詐欺犯行，被告丙○○辯稱：除
    被告乙○○所簽發之支票部分外，其餘二紙支票並非由其交付告訴人甲○○，且
    其向告訴人甲○○所借款項，僅係事後無法如期償付，並無詐欺之故意等語，被
    告乙○○則辯稱：其僅借票予被告丙○○使用，就被告丙○○與告訴人甲○○間
    之借款事宜並不知情等語。
四、經查：
  （一）被告丙○○於前揭時地持被告乙○○所簽發之上開三紙支票向告訴人甲○○
        借款之事實，業經告訴人甲○○陳明在卷，且為被告丙○○所不否認，復有
        上開支票影本三紙在卷可稽；而被告丙○○所交付之上開支票屆期提示均因
        存款不足而遭退票，亦有告訴人甲○○所提出前開支票之存款不足退票單各
        一紙在卷可參。
  （二）告訴人甲○○於本院九十一年十一月二十日調查中陳稱：「‧‧‧我是給他
        現金，總共五張票是分五次給他，每次都是給票面上的金額，他說按照票子
        上的日期還款，八十八年五月中旬開始丙○○陸陸續續拿票跟我換錢，大概
        每半個月跟我調一次錢，他開票子給我是他自己拿票子來跟我週轉，他來借
        錢時就拿票子來，上面的日期是他事先填好的，票子上面的日子是他自己決
        定的，因為他票子拿來就死纏濫纏不肯走，跟他說沒有，他也不肯走，我想
        說他說保證兌現，我就借給他，所以票子上的日子我就沒有什麼意見，當時
        他有告訴我說這是客票，因為我想說這樣多一層保障，所以我願意收，那當
        時我沒有要求他在後面背書，‧‧‧」等語，足見被告丙○○於交付上開支
        票之際，該等支票上相關記載內容並未與告訴人甲○○之真意相悖，自難僅
        因該支票事後未獲兌現即認自始即無付款之意；又被告乙○○所開立之上開
        彰化銀行西松分行支票帳戶，係於八十八年十月八日公告為拒絕往來戶，此
        有彰化商業銀行西松分行九十一年四月二日彰西松字第六一三號函在卷可稽
        ，是自難僅憑事後無法如期償付而認被告丙○○及乙○○於交付支票時即明
        知無清償能力，或根本無清償意願。
  （三）又告訴人甲○○於九十年七月二十日警訊中陳稱：「丙○○於八十八年四月
        間向我稱，他有支票急需現金週轉，‧‧‧」，復於本院九十一年十一月二
        十日調查中證稱：「是，票子是丙○○交給我，因為他說他開醫療器材公司
        一時貨還沒有出去，欠缺現金週轉，要我幫他的忙，借他錢，等到錢進來時
        候，他會負責任把支票兌現，‧‧」等語，是被告丙○○向告訴人甲○○借
        款時之經濟狀況應為告訴人甲○○所知悉；又告訴人甲○○於九十年七月二
        十日警訊中陳稱：「（問：是否知道丙○○當時有困難，而想幫助他或同情
        他，所以借款給他？）是的。」，另於本院九十一年十一月二十日調查中證
        稱：「（問：為何都不認識這些發票人，而認為這票有保障？）因為我想他
        做醫療公司的，朋友都是有頭有臉的，所以我就相信他。」等語，足見告訴
        人甲○○上述借款之決定，乃係基於其與被告丙○○個人之情誼所為，而告
        訴人甲○○於借款時明知被告丙○○之經濟狀況不佳，當可預見被告丙○○
        將來有無法履行清償責任之可能，其既願意出借金錢，顯為評估過受償風險
        後所為之決定，尚難認被告丙○○有何施用詐術之行為，是告訴人甲○○於
        出借款項之際既願承擔被告丙○○屆期不履行借款債務之風險，自難認告訴
        人甲○○於交付金錢之際有何陷於錯誤之情事，亦難僅憑被告丙○○事後無
        法如期償付而認其於借款時即明知無清償能力，或根本無清償意願。
  （四）另告訴人甲○○於本院九十二年一月十六日調查中陳稱：「（問：為何你會
        在票子到期日之後快半個月才去提示？）因為丙○○在票期要到期之前就一
        直打電話叫我先不軋，我也怕跳票會拿不到錢，我也怕跳票害了對方，所以
        就沒有去提示，後來就是丙○○的行動電話換了，我無法聯絡到他，所以我
        才會把票子提示。」等語，益見告訴人甲○○就被告丙○○於交付上開支票
        時之經濟狀況及償債能力均已了解，其基於其個人情誼而接受被告丙○○延
        後提示之要求，尚難認被告丙○○有何施用詐術之行為，告訴人甲○○自無
        因而陷於錯誤可言。又被告丙○○縱於告訴人甲○○催討債務時未即出面解
        決所欠債務，然此僅足認被告丙○○於借款後債務不履行之民事問題，尚難
        逕認被告丙○○於借款之初，即有故意詐借款項而拒不清償之不法所有意圖
        。況被告丙○○於本案偵審期間，均未有否認上開債務之情事，亦難單以被
        告丙○○借款後迄未如期清償全部借款之事實，即認其於借款之初即預有故
        意不為清償之不法所有意圖。
  （五）又被告丙○○向被告乙○○借用上開三紙支票乙節，業經被告乙○○供明在
        卷，核與被告丙○○所供述之情節相符；又告訴人甲○○於本院九十一年十
        一月二十日調查中自承均係由被告丙○○持票借款，徵諸告訴人甲○○於同
        日調查中證稱：「（問：根據什麼資料認為乙○○有詐欺你？）丙○○交票
        子給我後我才知道乙○○電話，當時並沒有告訴那電話號碼是乙○○，只說
        那是他自己的聯絡電話，後來我打電話過去是一個女生接的，因為出庭後聽
        到乙○○的聲音才知道那是乙○○接的。」等語，足見被告乙○○所稱與告
        訴人甲○○並不相識乙情，應非虛言；而借用他人支票使用之行為，本合乎
        一般之商業習慣，且被告乙○○交付上開支票與被告丙○○使用之際，該支
        票帳戶尚非拒絕往來戶，已如前述，自難僅以被告乙○○為前開支票之發票
        人之事實逕認其與被告丙○○所為之借款行為有何犯意聯絡及行為分擔。至
        被告乙○○於八十八年度所申報之所得總額雖僅為十九萬二千元，此有財政
        部台北市國稅局中正稽徵所九十一年六月二十七日財北國稅中正徵字第０九
        一００三一七０號函及所檢送之綜合所得稅結算申報書在卷可稽，然該等申
        報稅捐資料，僅足以說明當年依規定應予列入課稅之所得內容，尚難認係被
        告乙○○當年度個人支付能力之證明，自難據為不利被告乙○○之認定。
  （六）另告訴人甲○○雖稱被告丙○○另持由案外人丁○○、戊○○及佳祥藝品館
        所簽發之前開二紙支票借款，惟為被告丙○○所否認；又被告丙○○雖於上
        開支票上簽名背書，然告訴人甲○○於本院九十一年十一月二十日調查中自
        承被告丙○○係於九十年七月七日在派出所內為前開背書行為等語，徵諸證
        人戊○○於本院九十二年一月十六日調查中證稱：「（問：佳祥藝品館有無
        申請支票？）有，支票簿因為後來我跟錢莊借錢，他叫我去申請支票，押在
        他那裡，我跟臺灣銀行中壢分行申請支票，押給錢莊的票子上面沒有寫金額
        ，但是票子上所使用的印章都是由錢莊拿走，不是我保管。」、「（問：是
        否認識在場的被告？）我都沒見過。」、「（問：交給錢莊的票子後來有無
        取回？）沒有，我票子申請回來就被錢莊拿走，我根本沒有使用過。」等語
        ，自難逕認上開二紙支票確由被告丙○○持向告訴人甲○○借款無訛；又針
        對被告丙○○交付上開二紙支票之時間，告訴人甲○○先於九十年七月二十
        日警訊中陳稱為八十八年四月及五月間，復於九十一年八月八日偵查中陳稱
        ：八十八年八月二十五日前一個月取得案外人丁○○之支票，另於八十八年
        七月時取得案外人戊○○之支票等語，嗣於九十一年十二月二十五日具狀陳
        明分別於八十八年六月十七日及八十八年七月四日取得上開二紙支票，其先
        後就同一事項所為之陳述互有出入，自難逕認被告丙○○確有於八十八年七
        月中旬持上開支票向告訴人甲○○借款之行為。是被告丙○○所涉此部分詐
        欺犯行，尚屬無從證明。
    綜上所述，被告丙○○及乙○○於借款之初及交付支票之際既無不法所有之意圖
    ，而被告丙○○向告訴人甲○○調借款項，既係告訴人甲○○本於私人情誼而為
    ，被告丙○○並無何施用詐術情事，其所為尚與詐欺罪之構成要件有間，而被告
    丙○○事後縱遲未能如期清償本件債務，亦難認其先前之借款行為係行使詐術，
    至被告丙○○事後未依約清償，或一再拖延清償期限，僅係借款後債務不履行之
    民事糾葛，與其於借款之初是否即有詐欺之犯行無涉，債權人若有未獲清償之情
    形，本應另循民事訴訟程序救濟，尚難僅以告訴人甲○○之指訴，遽令被告丙○○及乙○○負詐欺之罪責。是被告丙○○及乙○○所涉上開詐欺犯行，均屬無從
    證明。此外，復查無其他積極證據足資證明被告丙○○及乙○○有何詐欺之犯行
    ，依照前開之說明，自應均為被告無罪之諭知。
據上論斷，應依刑事訴訟法第四百五十二條、第三百零一條第一項前段，判決如主文
。
本案經檢察官呂建興到庭執行職務。
中      華      民      國      九十二     年     三     月     十八    日
                                      臺灣臺北地方法院刑事第九庭
                                          法  官    黃雅君
如不服本判決，應於判決送達後十日內，向本院提出上訴狀。
右正本證明與原本無異。
                                          書記官    梁淑時
中      華      民      國      九十二     年     三     月     十八    日


司法院資訊處製作；財團法人民間司法改革基金會備份。
